【裁判字號】    90,上更(一),300
【裁判日期】    901130
【裁判案由】    誣告
【裁判全文】
臺灣高等法院高雄分院刑事判決          九十年度上更(一)字第三號
    上  訴  人
    即  被  告  甲○○
右上訴人因誣告案件，不服臺灣高雄地方法院八十七年度自第一五七號中華民國八十
七年十一月五日第一審判決，提起上訴，判決後，經最高法院發回更審，本院判決如
左：
      主      文
原判決關於甲○○誣告部分撤銷。
甲○○意圖他人受刑事處分，向該管公務員誣告，處有期徒刑肆月。
      事      實
一、甲○○係丙○○○之子，乙○○之弟。緣於民國（下同）八十二年間，丙○○○
    變賣祖產後，委由甲○○向案外人呂享寧購得高雄縣美濃鎮○○段三六一一號土
    地，嗣因自耕能力問題，將該土地暫行登記在丙○○○之兄劉添傳名下，嗣於八
    十三年六月間，移轉登記在甲○○名下。迨八十五年二月，乙○○發現上情，乃
    要求甲○○交出該土地所有權狀，甲○○明知於八十五年二月二十五日，在高雄
    縣美濃鎮○○路○段二０四巷六五號丙○○○住處，協調如何處理該筆土地時，
    已將該所有權狀交予其母丙○○○，詎於同年三月間，甲○○竟以遺失為由，向
    地政機關申請補發新所有權狀，嗣經乙○○及丙○○○共同提出告訴，經台灣高
    雄地方法院檢察署檢察官提起公訴，由台灣高雄地方法院八十五年度易字第六五
    二四號以使公務員登載不實罪判處甲○○有期徒刑四月，嗣甲○○上訴，由本院
    八十六年上易字第一五六號審理（業經本院於八十六年九月四日駁回上訴確定，
    於八十六年十一月十四日易科罰金執行完畢），於上開偽造文書案件本院審理期
    間，甲○○為掩飾犯行，意圖使乙○○受刑事處分，竟於八十六年七月二十四日
    具狀向台灣高雄地方法院檢察署控告，乙○○涉嫌竊取該所有權狀，惟經該署八
    十六年度偵字第一八一四二號為不起訴處分在案。
二、案由乙○○向臺灣高雄地方法院提起自訴。
      理      由
一、訊據上訴人即被告甲○○否認有誣告犯行，辯稱：伊並未將上述土地所有權狀交
    與伊母丙○○○或乙○○或其他之人，土地所有權狀均在其保管中，後來卻在乙○○手裡，伊乃懷疑係乙○○所竊取，並無誣告之意云云。
二、惟查：
  (一)前開事實，已據自訴人乙○○於歷次審理中指訴綦詳，並經證人丙○○○於臺灣
    高雄地方法院八十五年度易字第六五二四號甲○○偽造文書案中證稱：「八十五
    年二月廿五日在甲○○家就上開土地討論如何處理，並寫切結書，甲○○有將上
    開土地所有權狀拿出來給伊看，寫完切結書後，伊將上開土地所有權狀交與乙○○保管」等語，有該案判決書附卷可稽（原審卷第四四、四五頁）。另證人即被
    告之兄鍾兆麟於本院前審調查時亦證稱「當天（指八十五年二月廿五日）我們寫
    契（結）結書時，甲○○同意交出權狀，也簽名，事後我有看到母親手上有權狀
    ，應該是有交出」、「（有看到甲○○交出權狀）應該是有，不然當天我母親怎
    麼會有權狀」等語（上訴卷第九四頁反面）。被告亦不否認於八十五年二月廿五
    日，在其母丙○○○之上開住處，與其母丙○○○、兄乙○○、鍾兆麟及宋集祥
    等人，討論該筆土地如何處理之問題，足見自訴人乙○○及證人丙○○○、鍾兆
    麟並非憑空指述。
  (二)被告供稱未向乙○○等人求證，即向地政機關申請補發新所有權狀，及乙○○係
    居住后里等情（上訴卷第九六頁反面）。被告如認為乙○○竊取前開所有權狀，
    理應先稟告其母丙○○○或找乙○○等人理論，乃竟未查問，即向地政機關申請
    補發，已非無疑。且乙○○遠住台中縣后里鎮，返回高雄縣美濃鎮故居，豈能知
    悉被告放置所有權狀之處所，而予竊取。至丙○○○嗣於本院前審八十八年四月
    卅日調查時，先稱八十五年二月廿五日被告未交伊所有權狀，忽又改稱腦筋不好
    記不得了云云，以丙○○○已七十七歲高齡，上開事實距其為上開證言時，相隔
    已有三年多，自難期其能記憶無誤。而丙○○○於原審八十五年度易字第六五二
    四號案之證述，距上開事實較近，其記憶應較清可採。另證人宋文吉於本院前
    審所證「有在場，但沒有看到交出權狀，因我人在房子的後面坐，沒去注意」等
    語，不足為被告有利之認定。
  (三)被告於八十六年七月廿四日具狀告訴乙○○竊取該土地所有權狀，經檢察官為不
    起訴處分，有臺灣高雄地方法院檢察署檢察官八十六年度偵字第一八一四二號不
    訴處分書在卷足憑（原審卷第七、八頁）。
  (四)綜上所，被告明知土地所有權狀已交與其母丙○○○，竟捏造事實，指訴乙○○竊盜，其有誣告故意甚明。本件事證已臻明確，被告所辯，顯係卸責之詞，殊
    無足採，其犯行洵堪認定。
三、查被告意圖他人受刑事處分，向該管公務員誣告，核其所為，係犯刑法第一百六
    十九條第一項之誣告罪。
四、原審論處被告罪刑，固無不合，惟被告於八十六年六月廿五日具狀向檢察官控告
    丙○○○及乙○○侵占補發之所有權狀部分，不成立誣告罪（理由如後述），原
    判決併認成立誣告罪，而論處被告意圖直系血親尊親屬受刑事處分之誣告罪，尚
    有未洽。被告上訴意旨否認犯罪，雖無理由，但原判決此部分既有可議，自應將
    之撤銷改判。爰審酌被告未念手足之情，輕易誣告同胞兄弟，浪費司法資源，犯
    罪後飾詞卸責，未見悔意等一切情狀，量處如主文所示之刑。
五、自訴意旨另以：被告於八十六年六月二十五日具狀向檢察官控告自訴人丙○○○
    、乙○○等二人，於八十五年九月二十日十七時，在高雄縣美濃鎮○○路一三０
    號宋添耀代書事務所處，自該代書手中，強取甲○○名義之高雄縣美濃鎮○○段
    三六一一號地號申請補發之所有權狀，隨即將之交由乙○○持有，而認丙○○○
    、乙○○涉有侵占罪嫌。被告此項不實之指訴，業經臺灣高雄地方法院檢察署檢
    察官以八十六年度偵字第一五六六一號為不起訴處分在案。因認此部分被告係犯
    刑法第一百六十九條普通誣告罪及同法第一百七十條之誣告直系尊親屬罪嫌云云
    。惟查：（一）按誣告罪之成立以意圖他人受刑事處分或懲戒處分，而為虛偽之
    告訴告發報告為要件。所謂虛偽係指明知無此事故意捏造而言，若告訴人誤認有
    此事實或以為有此嫌疑，自不得指為虛偽，即難科以本罪（最高法院四十年台上
    字第八八號）；又其所訴事實，雖不能證明係屬實在，對於被訴人為不起訴處分
    確定者，是否構成誣告罪，尚應就其有無虛構誣告之故意以為斷，並非當然可以
    誣告罪相繩（最高法院五十九年台上字第五八一號判例參照）。（二）訊據被告
    甲○○矢口否認有此部分自訴人指訴之誣告罪嫌，辯稱：八十五年九月，在宋添
    耀代書事務所處，我母親丙○○○自該代書手中，強取該代書要交予被告之高雄
    縣美濃鎮○○段三六一一號被告名義之補發所有權狀，之後，交與我兄乙○○，
    所以才告他們二人侵占等語。經查，自訴人丙○○○於本院八十八年四月三十日
    調查時陳稱：伊有在宋代書桌上拿走所有權狀無訛；證人即承辦之代書宋添耀證
    稱：「．．當場有被告、他母親及乙○○三人，權狀（指補發之所有權狀）放在
    我那裡保管者，因不能辦就拿出來還，但他母親出手快，就被她拿走了」。「．
    ．他們母子在吵，被告向他母親要回權狀，他母親不給，之後就各自走了」（見
    本院八十八年四月十六日訊問筆錄）。而經質之被告何以其母親取回前開補發之
    所有權狀係侵占？供稱：「權狀是我的，為何她要拿回去，且那份權狀是補發的
    」（見本院八十八年四月三十日筆錄）「我母親拿走補發之權狀後就交與乙○○
    ，才一併告的」（見本院八十八年三月八日訊問筆錄）。綜上各情以觀，丙○○○確未經被告之同意，在宋添耀代書處，取走上開補發之所有權狀，交予乙○○
    ，而被告主觀上以該補發之所有權狀係其所有，因認丙○○○、乙○○係涉有侵
    占罪嫌，而於八十六年六月二十五日具狀向檢察官為前開指控，尚難遽認其有誣
    告之犯意，揆諸前開說明自不能以誣告罪相繩。惟此部分與前開自訴經本院判決
    有罪部分，有連續犯關係，為裁判上一罪，故此部分不另為無罪之諭知。
據上論結，應依刑事訴訟法第三百六十九條第一項前段、第三百六十四條、第二百九
十九條第一項前段、第三百四十三條、刑法第一百六十九條第一項，判決如主文。
中    華    民    國      九十      年      十一      月     卅   日
                              臺灣高等法院高雄分院刑事第五庭
                                  審判長法官  吳水木
       法官  趙文淵
                                        法官  洪慶鐘
右正本證明與原本無異。
如不服本判決，應於判決送達後十日內向本院提出上訴狀，其未述理由者並應於提
出上訴狀後十日內向本院補提理由書（應附繕本)。
                                      書記官  陳金卿
中    華    民    國      九十      年      十二      月     四   日
附錄：本判決論罪科刑法條：
刑法第一百六十九條第一項
意圖他人受刑事或懲戒處分，向該管公務員誣告者，處七年以下有期徒刑。
                                                                 Ｊ


司法院資訊處製作；財團法人民間司法改革基金會備份。
